臺灣臺中地方法院民事判決　九十一年度重訴字第四八六號
　　原　　　告　乙○○
　　送達代收人　甲○○
　　被　　　告　丙○○
右當事人間土地所有權移轉登記事件，本院判決如左：
　　主　　文
被告應將坐落台中市○○區○○段七、八、八之一、一四、一四之一等地號土地所有權應有
部分各四分之一移轉登記予原告。
原告其餘之訴駁回。
訴訟費用由被告負擔百分之九十七，餘由原告負擔。
本判決第一項於原告以新台幣貳佰陸拾貳萬壹仟伍佰元供擔保後，得假執行；但被告於假執
行程序實施前以新台幣柒佰捌拾陸萬肆仟伍佰元為原告預供擔保，得免為假執行。
原告其餘假執行聲請駁回。
　　事　　實
甲、原告方面：
　一、聲明：（一）被告應將坐落台中市○○區○○段七地號、同段八地號、同段八之一地
　　　號、同段一四地號、同段一四之一地號土地所有權應有部分各四分之一移轉登記予原
　　　告。（二）被告應給付原告新台幣（下同）二十六萬五千二百七十二元（以實際補償
　　　金額為準）及自起訴狀繕本送達被告翌日起至清償日止按年息百分之五計算之利息。
　　　（三）願供擔保，聲請宣告假執行。
　二、陳述：
　（一）原告於民國六十九年間與被告合資購買原坐落台中市南屯區○○○○段三－二、三
　　　　－三、三－五、三－六、四、四－六等地號土地，嗣因合併、重測、逕為分割而變
　　　　更為台中市○○區○○段一四、一四－一、一四－二、一四－三、七、八、八－一
　　　　、八－二、八－三等地號。原告之出資比例為四分之一，因上開土地均屬農地，依
　　　　當時法令限制不得細分登記為共有，乃約定全部土地均以被告名義辦理登記，嗣將
　　　　來可細分登記共有時，被告即應將原告所買受之四分之一土地所有權返還登記予原
　　　　告，茲因土地法及農業發展條例有關限制農地細分移轉為共有等規定已經刪除，原
　　　　告依法已可登記為系爭土地之共有人，則兩造間所約定被告應返還系爭土地所有權
　　　　應有部分四分之一之條件已成就，則原告依約自得請求被告給付。又原告將所買受
　　　　之系爭土地所有權以被告名義簦記之約定亦屬信託關係，因信託關係乃築於委託人
　　　　與受託人間之信賴關係，應認委託人有隨時終止信託契約之權利（最高法院六十六
　　　　年台再字第四二號判例參照），則原告茲亦得以本起訴狀繕本送達被告時作為終止
　　　　上開信託關係之意思表示，並請求被告將系爭土地所有權四分之一返還登記予原告
　　　　。
　（二）又上開一四－二、一四－三、八－二、八－三等地號土地面積合計一千五百七十九
　　　　平方公尺已於七十五年間經台中市政府徵收，依當時之公告現植每平方公尺為四百
　　　　八十元加四成計算，被告至少獲得一百零六萬一千零八十八元之徵收補償費（應以
　　　　實際核發之補償費為準），因上開土地所有權四分之一乃原告信託登記予被告者，
　　　　則被告所得補償費之四分之一，計二十六萬五千二百七十元自屬因信託土地被徵收
　　　　所得者，依最高法院七十八年台上字第二０六二號判例意旨所示，該補償費乃信託
　　　　物之代位物，具有同一性，故仍為受託財產，茲二造間信託關係既經終止，則原告
　　　　自得請求被告返還該補償費。為此，提起本訴。
　（三）按合夥者，係指二人以上互約出資以經營共同事業之契約，除出資外，各合夥人並
　　　　有損益共同分擔之利害關係，此觀民法第六百六十七條、第六百七十六條、第六百
　　　　七十七條之規定自明。查兩造共同出資購買系爭土地後，實際並未經營任何共同事
　　　　業，僅單純約定全部土地以被告名義登記，並約定日後系爭土地可細分登記為共有
　　　　時，始將原告所買受之應有部分返還登記予原告而已，可見兩造合資購買系爭土地
　　　　僅係共同投資之性質，尚難謂合夥。
　（四）退而言之，縱認係合夥關係，惟由系爭合夥承購農地證明書之內容可知，兩造已明
　　　　確約定系爭合資購買之土地，原告可獲分配之比例，且被告並已將系爭土地經徵收
　　　　部分之補償費按比例交付原告，則原告當已完成合夥財產之清算，原告依約自得請
　　　　求被告返還簦記系爭土地。
　（五）由系爭合夥承購農地證明書第三條所載「由於該土地係農業區，鑑於政府法令不得
　　　　細分共得，是故經協議以丙○○名義登記在案。嗣後若該地變更都市區域可細分或
　　　　分割者，登記名義人丙○○應立即備齊文件歸還乙○○所出資擁有之四分之一，以
　　　　便過戶」全文以觀，兩造立約當時係因系爭土地受法令限制無法細分登記為共有，
　　　　始協議將全部土地以被告名義登記，其所謂「嗣後該地若變更都市區域可細分或分
　　　　割者，登記名義人丙○○應立即備齊文件歸還‧‧‧」等語應只是例示而已，核其
　　　　真意，當係指系爭土地依法可細分登記為共有時，被告即應依約返還系爭土地，斷
　　　　無僅限於變更都市區域之情形而已。
　三、證據：提出土地登記謄本九份、合夥承購農地證明書一份為證。
乙、被告方面：
　一、聲明：（一）駁回原告之訴。（二）如受不利判決，願供擔保請准免為假執行。
　二、陳述：
　（一）兩造固於六十九年訂立「合夥承購農地證明書」，惟其內容係指「合夥承購農地」
　　　　並非原告所謂「信託關係」，此觀該契約第一條言明「共同出資購買」，第四條言
　　　　明「該地若因都合轉售或可建築房屋、合建等事項，名義登記人應徵詢出資股東全
　　　　體同意，對外訂約條項均經股東同意許可始可行使之」。因此雙方自應適用民法有
　　　　關合夥之規定來規範，而民法第六百八十二條規定「合夥人於合夥清算前，不得請
　　　　求合夥財產之分析」。今合夥並未清算，因此原告不能請求財產分析。
　（二）雖契約第三條約定「由於該土地係農業區，鑑於政府法令不得細分共得，是故經協
　　　　議結果以丙○○名義登記在案，嗣後若該地變更都市區域可細分或分割者，登記名
　　　　義人丙○○應立即備齊文件歸還乙○○所出資擁有之四分之一，以便過戶」，但該
　　　　條文係指「嗣後若該地變更都市區域可細分或分割者」，如今台中市政府都市區域
　　　　並未變更，原告之請求，亦無理由。
　（三）末查原告業於七十九年四月二十三日領取土地徵收補償款五十五萬九千五百九十八
　　　　元扣除印花稅二千二百三十八元之四分之一，計一十三萬九千三百四十元。
　三、證據：提出收據一份、台中市第一信用合作社復興分社支票一份（以上均為影本）為
　　　證。
　　理　　由
一、原告主張兩造於六十九年間共同出資購買原坐落台中市南屯區○○○○段三－二、三－
　　三、三－五、三－六、四、四－六等地號土地，嗣因合併、重測、逕為分割而變更為台
　　中市○○區○○段一四、一四－一、一四－二、一四－三、七、八、八－一、八－二、
　　八－三等地號。原告之出資比例為四分之一，因上開土地均屬農地，依當時法令限制不
　　得細分登記為共有，乃將全部土地登記為被告之名義，而一四－二、一四－三、八－二
　　、八－三等地號土地於七十五年間業經台中市政府徵收在案等情，業據提出土地登記謄
　　本九份、合夥承購農地證明書一份為證，復為被告所不爭執，自堪信為真實。
二、原告另主張伊買受系爭土地應有部分四分之一，係信託登記為被告名義，並約定將來可
　　細分登記共有時，被告即應將原告所買受之四分之一土地所有權返還登記予原告，茲因
　　土地法及農業發展條例有關限制農地細分移轉為共有等規定已經刪除，原告依法已可登
　　記為系爭土地之共有人，則兩造間所約定被告應返還系爭土地所有權應有部分四分之一
　　之條件已成就，原告自得依約請求被告給付。原告並以本起訴狀繕本送達被告時作為終
　　止信託關係之意思表示，並請求被告將系爭土地所有權四分之一返還登記予原告等語。
　　被告則辯稱兩造出資購買系爭土地，依合夥承購農地證明書第一條、第四條之約定內容
　　，應屬合夥，而依民法第六百八十二條規定，合夥人於合夥清算前，不得請求合夥財產
　　之分析。今合夥並未清算，原告自不得請求財產分析。且上開承購農地證明書第三條約
　　定，係指「嗣後若該地變更都市區域可細分或分割者」，如今台中市政府都市區域並未
　　變更，原告之請求，亦無理由云云。
三、按合夥者，謂二人以上互約出資以經營共同事業之契約；各合夥人之出資及其他合夥財
　　產，為合夥人全體之公同共有，民法第六百十六十七條、第六百六十八條分別定有明文
　　。查本件兩造所訂立之合夥承購農地證明書第一條固約定兩造共同出資購買系爭農地，
　　然第二條並約定「右開土地其中總面積的四分之一，確由乙○○（即原告）出資四分之
　　一所購買擁有」，此有該合夥承購農地證明書可稽，足見兩造所出資購買之系爭農地之
　　初，即各以其出資購買系爭土地，而按其出資比例取得系爭土地之應有部分，此顯與合
　　夥財產為合夥人全體所公同共有不合，又該合夥承購農地證明書第三條約定「由於該土
　　地係農業區，鑑於政府法令不得細分共得，是故經協議結果以丙○○名義登記在案，嗣
　　後若該地變更都市區域或分割者，登記名義人丙○○應立即備齊文件歸還乙○○所出資
　　擁有之四分之一，以便過戶」等語，由此可知，兩造出資購買系爭土地，非以之轉售為
　　目的，否則，無須作如上之約定，是兩造共同出資購買系爭土地，非在於經營共同事業
　　，應屬無疑。至上開證明書第四條約定「該地若因都合轉售或可建築房屋、合建等事項
　　，名義登記人應徵詢出資股東全體同意，對外訂約條項均經股東同意許可始可行使」，
　　即係在假設性事項發生時，為維護其他出資人之權益，而對於登記名義人之處分行為或
　　行使其他權利所為之限制，要難以此遽認其係合夥關係。是被告辯稱兩造出資購買系爭
　　土地，屬合夥關係，依民法第六百八十二條規定，合夥人於合夥清算前，不得請求合夥
　　財產之分析。今合夥並未清算，原告自不得請求財產分析云云，即非可採。
四、次查農業發展條例及土地法均於八十九年一月二十六日經修正公布，而修正前農業發展
　　條例第三十條規定每宗耕地不得分割及移轉為共有。但因出售與毗鄰耕地自耕農而與其
　　耕地合併者，得為分割；因繼承而移轉者，得為共有；共有耕地每人持分達五公頃以上
　　且有分割之必要者，得報經該省（市）主管機關核准分割為單獨所有；部分依法變更為
　　非耕地使用者，其依法變更部分得為分割。又修正前土地法第三十條規定私有農地所權
　　之移轉，其承受人以能自耕者為限，並不得移轉為共有。但因繼承而移轉者，得為共有
　　；違反前項規定者，其所有權之移轉無效。第三十條之一規定農地繼承人部分不能自耕
　　者，於遺產分割時，應將農地分歸能自耕者繼承之。其不能按應繼分分割者，依協議補
　　償之；農地繼承人均無耕作能力者，應於繼承開始後一年內，將繼承之農地出賣與有耕
　　作能力之人。本件兩造於六十九年間共同出資購買之系爭土地，既係農業區之農業用地
　　，且礙於法令不得細分共得，而協議以被告之名義登記，此觀合夥承購農地證明書第三
　　條之約定即明，準此，原告出資購買之系爭土地之應有部分，即因上述規定，而併以被
　　告名義登記。乃兩造約定「嗣後若該地變更都市區域可細分或分割者，登記名義人丙○
　　○應即備齊文件歸還乙○○所出資擁有之四分之一，以便過戶登記」，其中所謂「嗣後
　　若該地變更都市區域可細分或分割者」，應解為上開法令限制之解除，始符當事人為此
　　約定時之真意。易言之，舉凡系爭土地因都市計劃變更或法令之修改，致可任意移轉為
　　共有或分割者均屬之。故如有其中情形發生，上述條件即為成就，被告即有移轉系爭土
　　地應有部分四分之一予原告之義務。至原告主張其就系爭土地應有部分四分之一以被告
　　名義登記，為信託關係乙節，其就此部分雖未能舉證實其說，然尚不影響被告依上述約
　　定所負之義務。
五、查修正後農業發展條例及土地法均已前開規定之限制，亦即農地可移轉為共有。依上述
    說明，其條件既已成就，被告自有移轉系爭土地應有部分四分之一予原告之義務。從而
    ，原告請求被告應將系爭七、八、八之一、一四、一四之一土地所有權應有部分各四分
    之一移轉登記予伊，洵有理由，應予准許。至原告另依終止信託關係請求被告移轉上開
    土地應有部分四分之一予伊，核與上開部分係競合合併，上開部分既有理由，爰不再就
    此部分加以論述，附此敘明。
六、原告另主張系爭一四－二、一四－三、八－二、八－三等地號土地業經台中市政府徵收
　　，被告領取補償費，其中四分之一為原告信託土地被徵收所得，屬信託物之代位物，被
　　告自應按實際補償費返還原告云云，然被告辯稱原告業於七十九年四月二十三日領取土
　　地徵收補償款五十五萬九千五百九十八元扣除印花稅二千二百三十八元之四分之一，計
　　一十三萬九千三百四十元等語，並提出收據一份、台中市第一信用合作社復興分社支票
　　一份為證，而原告對上開收據、支票並未加爭執，且自認被告業給付補償費之事實，是
　　原告此部分主張顯非實在，要不可採。其請求被告給付補償費及法定遲延利息，即屬無
    據，應駁回之。
七、關於原告勝訴部分，二造均陳明願供擔保，聲請宣告假執行及免為假執行，核均無不合
　　，爰分別酌定相當擔保金額予以准許。至原告敗訴部分，原告之假執行聲請因其訴無理
　　由被駁回而失所附麗，故應予駁回。
八、據上論結，原告之訴為一部理由，一部無理由，依民事訴訟法第七十九條但書、第三百
　　九十條第二項、第三百九十二條判決如主文。
中　　　　華　　　　民　　　　國　 九十一　 年　　　六　　　 月　　 十七　　　日
　　　　　　　　　　　　　　　　　　臺灣臺中地方法院民事第一庭
~B法　　　官　許文碩
右為正本係照原本作成
如不服本判決，應於判決送達後二十日內，向本院提出上訴狀。
中　　　　華　　　　民　　　　國　 九十一　 年　　　六　　　 月　　 十九　　　日
~B法院書記官
